【裁判字號】    96,簡上,76
【裁判日期】    970430
【裁判案由】    返還定金
【裁判全文】
臺灣臺北地方法院民事判決              96年度簡上字第76號
    上  訴  人  甲○○
    被  上訴人  乙○○
上列當事人間請求返還定金事件，上訴人對於中華民國95年11月
14日本院臺北簡易庭95年度北簡字第9579號第一審判決提起上訴
，本院於97年4 月9 日言詞辯論終結，判決如下：
    主      文
上訴駁回。
第二審訴訟費用由上訴人負擔。
    事實及理由
一、被上訴人經合法通知，未於言詞辯論期日到場，核無民事訴
    訟法第386 條所列各款情形，爰依上訴人之聲請，由其一造
    辯論而為判決。
二、被上訴人起訴主張：被上訴人於民國94年6 月30日，與上訴
    人訂立不動產買賣契約書（下稱系爭買賣契約），購買上訴
    人所有，門牌號碼臺北縣板橋市○○路27巷6 弄2 之4 號房
    屋及坐落基地（下稱系爭房地），約定總價款新臺幣（下同
    ）96萬元，簽約時被上訴人先付20萬元定金，尾款76萬元，
    由被上訴人於產權登記完竣後7 日內，辦妥銀行貸款支付。
    上訴人應保證產權清楚，如有設定他項權利，應由上訴人於
    尾款付清以前，速予理清。如上訴人不照約履行應盡義務，
    應將已收價款於解約日起3 日內，加倍返還被上訴人。被上
    訴人已依約給付上訴人定金20萬元，詎系爭房地於買賣契約
    簽訂前所設定之最高限額89萬元抵押權（下稱系爭抵押權）
    ，上訴人遲不塗銷，雖兩造於訂約時言明，系爭抵押權所擔
    保之債權，由被上訴人以尾款76萬元逕為代償，如尾款不足
    代償全部抵押債權，則超過尾款金額之抵押債權，由上訴人
    清償，以資塗銷。惟經查證，系爭抵押債權總額達136 萬餘
    元，以被上訴人應付之尾款，顯不足以代償，被上訴人遂於
    94年11月2 日，以存證信函催告上訴人依約塗銷系爭抵押權
    ，惟未獲上訴人置理，被上訴人乃於95年7 月26日，再以存
    證信函催告上訴人清償系爭抵押債權中，超過尾款76萬元部
    分。詎上訴人逾期仍不為清償，被上訴人遂依民法第227 條
    、第254 條給付不完全準用給付遲延之規定，於95年9 月22
    日，以存證信函向上訴人表示解除系爭買賣契約，請求上訴
    人依約加倍返還已收訂價款計40萬元。惟上訴人迄不返還，
    為此依系爭買賣契約之法律關係，提起本訴，聲明請求上訴
    人給付被上訴人40萬元，及自起訴狀繕本送達翌日起至清償
    日止，按年息5%計算之法定遲延利息等情。
三、上訴人則辯稱兩造簽訂系爭買賣契約後，上訴人已將辦理房
    地移轉登記所需文件，交付被上訴人，顯有履約誠意。而兩
    造約定，系爭抵押權應由被上訴人以買賣尾款逕行代償抵押
    債權以為塗銷，被上訴人自得以利害關係人身分代償該抵押
    債權，而塗銷系爭抵押權，即使遭抵押權人拒絕，亦得辦理
    提存以為清償，惟被上訴人捨此不為，顯係悔約，上訴人自
    無需返還已收之價金等語。
四、原審判決上訴人應給付被上訴人24萬元，及自95年9 月27日
    起至清償日止，按年息5%計算之利息，並為准免假執行之宣
    告，而駁回被上訴人其餘之訴，上訴人就其敗訴部分聲明不
    服，其上訴聲明為：(一)原判決不利於上訴人部分廢棄；(二)上
    開廢棄部分，被上訴人在第一審之訴駁回。被上訴人則聲明
    ：上訴駁回。
五、經查：
  (一)被上訴人於94年6 月30日，與上訴人訂立系爭買賣契約，購
    買上訴人所有之系爭房地，約定總價款96萬元，簽約時被上
    訴人先付20萬元定金，尾款76萬元，由被上訴人於產權登記
    完竣後7 日內，辦妥銀行貸款支付。上訴人應保證產權清楚
    ，如有設定他項權利，應由上訴人於尾款付清以前，速予理
    清。如上訴人不照約履行應盡義務，應將已收價款於解約日
    起3 日內，加倍返還被上訴人；被上訴人於94年6 月30日給
    付上訴人定金20萬元；系爭抵押權迄未經塗銷；被上訴人於
    94年11月2 日寄送存證信函，催告上訴人10日內塗銷系爭抵
    押權；又於95年7 月26日，以存證信函催告上訴人於7 日內
    清償系爭抵押債權中超過76萬元部分；復於95年9 月22日，
    以存證信函向上訴人表示解除系爭買賣契約等事實，業經被
    上訴人提出不動產買賣契約書、建物登記謄本、存證信函、
    掛號郵件收件回執等件為證，且為兩造所不爭，堪信為真正
    。
  (二)依證人即受兩造委任代辦系爭房地移轉登記之李毓徽於原審
    結證稱：「房屋貸款抵押權部分，由買方的尾款做代償的動
    作．．．如果債務高於尾款76萬元，超過的部分賣方要自己
    清償」等語（原審卷第65頁），及證人即介紹兩造買賣系爭
    房地之王耀州於原審結證稱：「當天葉小姐（即上訴人）說
    房貸有63萬元，代書查詢後是66萬元，就以66萬元來簽約，
    說好以尾款代償，多退少補」等語（原審卷第66頁），及於
    本院結證稱：「當時有說確認抵押債權金額之後，尾款多退
    少補」等語（本院卷第42頁背面），可知系爭買賣契約約定
    上訴人應於尾款付清前，理清系爭房地所設定之抵押權，其
    理清之方式，端視該抵押權所擔保之債權額而定，如債權額
    低於房地買賣尾款76萬元，即由被上訴人以尾款代償；如高
    於尾款76萬元，則由上訴人清償超過76萬元部分之抵押債權
    ，以塗銷系爭抵押權。據此以觀，如系爭抵押債權額超過76
    萬元，仍應由上訴人負塗銷抵押權之責任。
  (三)系爭抵押權所擔保之債權額，迄95年7 月13日止，為89萬餘
    元，業據抵押權人中國信託商業銀行股份有限公司函覆原審
    在卷（原審卷第75頁）；系爭買賣契約之尾款，並不足清償
    該抵押債權，亦為上訴人所不爭（本院卷第23頁）。則依前
    項論述，系爭抵押權自應由上訴人負塗銷之責。
  (四)雖系爭買賣契約僅約定上訴人應於尾款付清前，理清買賣標
    的物之他項權利，而未明定上訴人應塗銷系爭抵押權之確定
    期日。惟被上訴人既於94年11月2 日寄送存證信函，催告上
    訴人10日內塗銷系爭抵押權，依民法第229 條第2 項「給付
    無確定期限者，債務人於債權人得請求給付時，經其催告而
    未為給付，自受催告時起，負遲延責任」之規定，上訴人未
    於催告期限內塗銷系爭抵押權，即應負遲延給付之責任。又
    被上訴人已另於95年7 月26日，以存證信函催告上訴人於7
    日內清償系爭抵押債權中超過76萬元部分。上訴人仍未於該
    期限內予以清償，依同法第254 條「契約當事人之一方遲延
    給付者，他方當事人得定相當期限催告其履行，如於期限內
    不履行時，得解除其契約」之規定，上訴人自得解除系爭買
    賣契約。則被上訴人因而於95年9 月22日，以存證信函向上
    訴人表示解除系爭買賣契約，於法即無不合。
  (五)上訴人既因未依約履行塗銷系爭抵押權之義務，而經被上訴
    人合法解除系爭買賣契約，上訴人依系爭買賣契約第八條「
    如乙方（上訴人）不照約履行應盡義務時，亦應將已收價款
    於解約日起三日內加倍返還予甲方（被上訴人）」之約定，
    請求上訴人加倍返還已付之買賣價款，即屬有據。
  (六)惟上開約定，既以「不照約履行」及「解約」為要素，顯係
    針對上訴人債務不履行，經被上訴人解除契約後之法律效果
    ，所為之預定。而契約解除後，依民法第259 條規定，當事
    人僅互負回復原狀之義務而已。乃上開約定要求上訴人加倍
    返還已收價款，足見其同時具有解約回復原狀及違約金約定
    之雙重性質。準此，被上訴人據上開約定請求上訴人返還已
    收價款之雙倍，應可認兼有請求上訴人回復原狀及加付違約
    金之意思。
  (七)契約解除時，當事人一方得請求他方返還所受領之給付物，
    本為民法第259 條第2 款所明定，是被上訴人請求上訴人返
    還已收價款20萬元部分，並無不合。至於被上訴人請求上訴
    人加付違約金20萬元部分，依同法第252 條「約定之違約金
    額過高者，法院得減至相當之數額」之規定，及最高法院79
    年臺上字第1612號判例所揭「約定之違約金苟有過高情事，
    法院即得依民法第252 條規定核減至相當之數額，此項核減
    ，法院得以職權為之」之意旨，本院得以職權核減之。而本
    院審酌系爭房地之買賣總價為96萬元，上訴人如履行契約，
    被上訴人取得系爭房地後所可獲得之利益尚非甚豐，另被上
    訴人僅給付上訴人買賣價金20萬元，上訴人雖違約致系爭買
    賣契約解除，被上訴人因此所受之損害亦不致過重，並參酌
    目前社會經濟狀況等一切情狀，認被上訴人請求上訴人給付
    20萬元之違約金，尚屬過高，應核減至4 萬元較為適當。則
    依上所述，被上訴人依系爭買賣契約第八條約定，得請求上
    訴人給付之金額，共計24萬元（20萬元＋4萬元）。
  (八)末按給付有確定期限者，債務人自期限屆滿時起，負遲延責
    任；遲延之債務，以支付金錢為標的者，債權人得請求依法
    定利率計算之遲延利息；應付利息之債務，其利率未經約定
    ，亦無法律可據者，週年利率為百分之五，民法第229 條第
    1 項、第233 條第1 項前段、第203 條定有明文。被上訴人
    得請求之24萬元，依系爭買賣契約第八條約定，上訴人應於
    解約日起3 日內給付。而被上訴人向上訴人解除契約之存證
    信函，上訴人係於95年9 月23日收受，此有該存證信函寄件
    回執附卷可稽（原審卷第124 頁），系爭買買賣契約之解約
    日，即為95年9 月23日。則依上開約定，上訴人至遲於同月
    26日即應對被上訴人為給付，其迄不給付，被上訴人自得請
    求上訴人加付自95年9 月27日起，按上開規定計算之遲延利
    息。
六、從而，被上訴人請求上訴人給付24萬元，及自95年9 月27日
    起至清償日止，按年息5%計算之利息部分，為有理由，應予
    准許。逾此範圍之請求，則無理由，應予駁回。又上開被上
    訴人勝訴部分，係民事訴訟法第427 條訴訟適用簡易程序所
    為上訴人敗訴之判決，依同法第389 條第1 項第3 款規定，
    應依職權宣告假執行。是原審判決上訴人應給付被上訴人24
    萬元，及自95年9 月27日起至清償日止，按年息5%計算之利
    息，並為准免假執行之宣告，而駁回被上訴人其餘之訴，理
    由雖有不同，結論實無二致。上訴意旨指摘原判決不當，求
    予廢棄改判，為無理由，應予駁回其上訴。
七、據上論結，本件上訴為無理由，依民事訴訟法第436 條之1
    第3 項、第463 條、第385 條第1 項前段、第449 條第2 項
    、第78條，判決如主文。
中    華    民    國    97    年    4     月    30    日
                  民事第三庭  審判長法  官  張靜女
                                    法  官  賴錦華
                                    法  官  黃明發
以上正本係照原本作成。
本判決不得上訴。
中    華    民    國    97    年    4     月    30    日
                                    書記官  陳怡如


司法院資訊處製作；財團法人民間司法改革基金會備份。
